臺灣屏東地方法院民事判決
110年度訴字第144號
原      告  裕融企業股份有限公司

法定代理人  嚴陳莉蓮
訴訟代理人  季佩芃律師
複 代理 人  鍾奇維  


被      告  吳泰德即吳仁德
                      住福建省金門縣○○鎮○○里○○路0號之00
            洪鎮浩  
            曾月李  
            曾慶文  
兼上列二人
訴訟代理人  曾秋凌    住○○市○○區○○○路000號10樓之1上列當
事人間請求確認抵押權不存在等事件，本院於民國111年6月21日
言詞辯論終結，判決如下：
    主      文
確認被告洪鎮浩就被告吳泰德所有坐落屏東縣○○鎮○○○段00地號
土地，於民國86年12月22日設定登記之本金最高限額新臺幣150
萬元抵押權所擔保之債權，於超過新臺幣100萬元部分不存在。
被告洪鎮浩應將前項抵押權設定登記，予以塗銷。
確認被告曾月李、曾慶文、曾秋凌之被繼承人曾袖英與被告吳泰
德就第一項土地，於民國86年12月22日設定登記之本金最高限額
新臺幣240萬元抵押權所擔保之債權不存在。
被告曾月李、曾慶文、曾秋凌應將前項抵押權辦理繼承登記後，
予以塗銷。
原告其餘之訴駁回。
訴訟費用由被告吳泰德負擔百分之50，被告洪鎮浩負擔百分之19
，餘由被告曾月李、曾慶文、曾秋凌連帶負擔。
    事實及理由
一、本件被告曾袖英於訴訟繫屬中之民國110年10月8日死亡，其
    繼承人為被告曾月李、曾慶文、曾秋凌，有戶籍謄本、繼承
    系統表及家事事件公告附卷足憑（見本院卷一第201頁至219
    頁、第311頁)，原告具狀聲明承受訴訟，依民事訴訟法第16
    8條、第175條第1項及第176條規定，核無不合，應予准許。
    又本件被告吳泰德未於言詞辯論期日到場，核無民事訴訟法
    第386條各款所列情形，爰依原告聲請，由其一造辯論而為
    判決。　　
二、原告主張：被告吳泰德積欠伊公司本票債務新臺幣（下同）
    21萬3,748元，及自94年9月15日起至清償日止，按週年利率
    百分之20計算之利息未為清償。經伊公司以臺灣臺北地方法
    院94年度執字第45415號債權憑證為執行名義，聲請福建金
    門地方法院以108年度司執字第1677號對被告吳泰德所有坐
    落屏東縣○○鎮○○○段00地號土地（97年地籍圖重測前為同鎮
    五魁寮段257之27地號，下稱系爭土地）為強制執行，因被
    告吳泰德於86年12月22日以系爭土地分別為被告洪鎮浩設定
    本金最高限額150萬元，存續期間自86年12月16日起至87年1
    2月16日止之抵押權（下稱A抵押權），及為曾袖英設定本金
    最高限額240萬元，存續期間自86年12月16日起至89年12月1
    6日止之抵押權（下稱B抵押權），以擔保其對被告洪鎮浩及
    曾袖英之債務，致法院認定拍賣無實益。惟A、B抵押權所擔
    保之債權均不存在，A、B抵押權既無所擔保之債權存在，其
    抵押權本身亦因失所附麗，而不復存在。其次，縱認被告洪
    鎮浩及曾袖英之A、B抵押權所擔保之債權確實存在，A、B抵
    押權至遲應分別於87年12月16日、89年12月16日即告確定，
    被告洪鎮浩及曾袖英之債權請求權消滅時效均因15年間不行
    使而完成，又其等於消滅時效完成後5年間不實行抵押權，
    則A、B抵押權因除斥期間經過，已分別於107年12月16日、1
    09年12月16日即消滅。伊公司為被告吳泰德之債權人，A、B
    抵押權所擔保之債權存在與否，對伊公司是否獲清償之地位
    有不安之狀態存在，伊得依民事訴訟法第247條第1項規定提
    起確認之訴，請求確認A、B抵押權所擔保之債權不存在。再
    者，被告吳泰德怠於行使權利，伊公司為保全債權，亦得依
    民法第242條、第767條第1項規定，代位被告吳泰德請求被
    告洪鎮浩及曾袖英塗銷A、B抵押權設定登記。此外，曾袖英
    於訴訟繫屬中死亡，其繼承人為曾月李、曾慶文、曾秋凌，
    而迄未辦理繼承登記，伊公司自得請求其等將B抵押權辦理
    繼承登記後，予以塗銷等情，並聲明：㈠確認被告洪鎮浩就
    被告吳泰德所有系爭土地，於86年12月22日設定登記之本金
    最高限額150萬元抵押權（即A抵押權）所擔保之債權不存在
    。㈡被告洪鎮浩應將前項抵押權設定登記，予以塗銷。㈢確認
    被告曾月李、曾慶文、曾秋凌之被繼承人曾袖英與被告吳泰
    德就系爭土地，於86年12月22日設定登記之本金最高限額24
    0萬元抵押權（即B抵押權）所擔保之債權不存在。㈣被告曾
    月李、曾慶文、曾秋凌應將前項抵押權辦理繼承登記後，予
    以塗銷。
三、被告洪鎮浩則以：伊於86年12月間，經由曾袖英認識被告吳
    泰德，其因積欠他人債務，向當時與伊共同經營生意之訴外
    人林國熏借款100萬或150萬元，經伊同意後，由林國熏以現
    金交付予被告吳泰德，而以系爭土地設定A抵押權予伊，以
    擔保前開借款債權，前開借款債權是伊與林國熏一同出借給
    被告吳泰德，惟被告吳泰德迄今仍未清償，則A抵押權所擔
    保之債權自仍存在。又伊前此聲請本院以88年度拍字第1981
    號裁定准許拍賣系爭土地，並以91年度執字第187號對系爭
    土地為強制執行，復於本院109年度司執字第53755號債權人
    台北富邦銀行與債務人即被告吳泰德間清償債務強制執行中
    聲明參與分配，可見伊對被告吳泰德確有前開借款債權存在
    ，並已中斷請求權消滅時效。其次，依法對執行標的物有擔
    保物權之債權人，於該標的強制執行程序中，不問其已否取
    得准許拍賣抵押物之裁定及是否聲明參與分配，均視為其已
    實行抵押權，依原告提出之債權憑證及土地登記謄本，可見
    系爭土地至少於94、103、106、108年先後經臺灣中小企業
    銀行及原告聲請強制執行，伊基於抵押權人之身分，於各執
    行程序中列名分配，且伊曾聲請以本院91年度執字第187號
    對系爭土地為強制執行，足見伊於消滅時效完成前，已因聲
    請強制執行，而有中斷時效之效力。從而，原告請求確認A
    抵押權所擔保之債權不存在，並塗銷A抵押權設定登記，均
    於法無據等語，資為抗辯，並聲明：原告之訴駁回。
四、被告曾月李、曾慶文、曾秋凌則以：其等不清楚曾袖英與被
    告吳泰德間之債權債務關係，惟被告吳泰德既設定B抵押權
    予曾袖英，應認被告吳泰德確有向曾袖英借錢。又240萬元
    於80年間為鉅額款項，曾袖英斷無無端放棄此筆債權之理，
    其等雖不知曾袖英有無向被告吳泰德請求還款，惟亦應認係
    曾袖英找不到被告吳泰德，或請求還款未獲回應，B抵押權
    始未予塗銷，原告請求確認B抵押權所擔保之債權不存在，
    並塗銷B抵押權設定登記，於法不合。其次，其等雖無法證
    明曾袖英於B抵押權設定後，曾向被告吳泰德為中斷時效之
    行為，然原告亦無法證明曾袖英未曾行使權利，則B抵押權
    所擔保之債權請求權自未罹於時效等語，資為抗辯，並聲明
    ：原告之訴駁回。被告吳泰德未於言詞辯論期日到場，亦未
    提出書狀作何聲明或陳述。
五、兩造不爭執之事實：
　㈠被告吳泰德前於86年12月22日以系爭土地分別為被告洪鎮浩
    及曾袖英設定A、B抵押權，存續期間各為86年12月16日至87
    年12月16日及86年12月16日至89年12月16日。
　㈡被告吳泰德積欠原告本票債務21萬3,748元，及自94年9月15
    日起至清償日止，按週年利率百分之20計算之利息未為清償
    ，經原告以臺灣臺北地方法院94年度執字第45415號債權憑
    證為執行名義，先後聲請本院以99年度司執字第27492號、1
    00年度司執字第25211號及102年度司執字第4563號對被告吳
    泰德所有系爭土地為強制執行，分別於99年10月5日、100年
    10月20日及102年6月26日均因拍賣無實益而執行程序終結；
    原告復以前開執行名義，分別向臺灣士林地方法院及福建金
    門地方法院聲請以103年度司執字第30953號及108年度司執
    字第1677號對被告吳泰德之郵局存款為強制執行，均因其郵
    局存款為0元而執行程序終結。
　㈢被告洪鎮浩前以其為A抵押權人，因抵押人即被告吳泰德於86
    年6月17日簽發支票向其借款100萬元，尚積欠其借款100萬
    元本息及違約金未清償為由，向本院聲請以88年度拍字第19
    81號裁定准予拍賣系爭土地。
　㈣被告洪鎮浩前向本院聲請以91年度執字第187號，對被告吳泰
    德之財產為強制執行，嗣該強制執行事件業經撤回終結。
　㈤訴外人台北富邦商業銀行股份有限公司等人於109年、110年
    間，向本院聲請以109年度司執字第53755號對被告吳泰德所
    有系爭土地為強制執行，嗣因無人應買或承受，該強制執行
    程序視為撤回。
　㈥曾袖英於訴訟繫屬中之110年10月8日死亡，其繼承人為被告
    曾月李、曾慶文、曾秋凌，其等迄未就B抵押權辦理繼承登
    記。
六、本件之爭點為：㈠原告提起確認之訴是否有確認利益？㈡A、B
    抵押權所擔保之債權是否存在？㈢原告代位被告吳泰德，請
    求被告洪鎮浩塗銷A抵押權設定登記，及請求被告曾月李、
    曾慶文、曾秋凌辦理B抵押權繼承登記後，予以塗銷，是否
    於法有據？茲分述如下：
　㈠原告提起確認之訴是否有確認利益：
　  按確認法律關係之訴，非原告有即受確認判決之法律上利益
    者，不得提起之，民事訴訟法第247條第1項前段定有明文。
    所謂即受確認判決之法律上利益，係指法律關係之存否不明
    確，原告主觀上認其在法律上之地位有不安之狀態存在，且
    此種不安之狀態，能以確認判決將之除去者（最高法院52年
    臺上字第1240號判例要旨參照）。查被告吳泰德積欠原告本
    票債務21萬3,748元及相關利息未清償，其前於86年12月22
    日以系爭土地分別為被告洪鎮浩及曾袖英設定A、B抵押權，
    存續期間各為86年12月16日至87年12月16日及86年12月16日
    至89年12月16日。又曾袖英於訴訟繫屬中之110年10月8日死
    亡，其繼承人為被告曾月李、曾慶文、曾秋凌等情，為兩造
    所不爭執，並有土地登記謄本、土地異動索引、土地登記簿
    手抄本、債權憑證、本票、繼承系統表、戶籍謄本及家事事
    件公告在卷可考(見本院卷一第33至39頁、第41至43頁、第8
    5至102頁、第201至209頁、第311頁、第321至323頁)，堪信
    為真實。原告主張A、B抵押權所擔保之債權不存在，則前開
    2債權之存否不明確，致原告主觀上認其債權受償之法律地
    位有不安之狀態存在，而此不安之狀態，得以確認判決除去
    ，依前開說明，原告提起本件確認訴訟，即有受確認判決之
    法律上利益，應予准許。
　㈡A、B抵押權所擔保之債權是否存在：
　⒈確認法律關係不存在之訴，如被告主張其法律關係存在時，
    應由其負舉證責任（最高法院42年台上字第170號判例參照
    ）。是以，抵押人主張抵押權所擔保之債權不存在，而為抵
    押權人否認者，即應由該抵押權人就擔保債權存在之事實，
    負舉證責任。查本件原告主張A、B抵押權所擔保之債權不存
    在，為被告洪鎮浩及曾月李、曾慶文、曾秋凌所否認，自應
    由被告洪鎮浩及曾月李、曾慶文、曾秋凌分別就A、B抵押權
    所擔保之債權存在之事實，負舉證責任。
　⒉被告洪鎮浩主張A抵押權所擔保之原債權存在，並提出本院88
    年度拍字第1981號裁定、民事執行處屏院正民執癸字第91執
    187號函及屏院進民執癸字第109司執53755號函等件為證(見
    本院卷第113頁、第143至158頁)。又證人張秋霞到場證稱：
    被告洪鎮浩於80幾年間，與伊及伊配偶林國熏一同經營便利
    商店，曾袖英係被告洪鎮浩及林國熏之生意上伙伴，曾袖英
    於80幾年介紹被告吳泰德給伊、被告洪鎮浩及林國熏認識，
    被告吳泰德向林國熏借款100萬元，以被告吳泰德之土地設
    定抵押權給被告洪鎮浩，前開借款來源是被告洪鎮浩及林國
    熏一起做生意而來的錢，被告洪鎮浩所述前開借款是其與林
    國熏一同借給被告吳泰德，是對的，因為錢是林國熏借給被
    告吳泰德，伊並不知道被告吳泰德、洪鎮浩及林國熏是怎麼
    談，伊搬了很多次家，故不記得有無借據，伊好像有看過支
    票，但亦因搬家多次而不知去向等語綦詳，依證人所述情節
    ，被告洪鎮浩及林國熏曾於80幾年間共同出借100萬元予被
    告吳泰德，核與被告所辯係林國熏一同出借款項予被告吳泰
    德等語相符。其次，被告洪鎮浩前以其為A抵押權之抵押權
    人，因抵押人即被告吳泰德於86年6月17日簽發支票向其借
    款100萬元，尚積欠其借款100萬元本息及違約金未清償為由
    ，向本院聲請以88年度拍字第1981號裁定准予拍賣系爭土地
    ，而經本院就被告洪鎮浩所提出之抵押權設定契約書、他項
    權利證明書、土地登記謄本、建物登記簿謄本及借據為形式
    上審查後，裁定准予拍賣系爭土地等情，有該裁定在卷可憑
    ，堪認於A抵押權存續期間，被告吳泰德、洪鎮浩間確已發
    生100萬元之借款債務，則被告吳泰德主張其對被告吳泰德
    確有100萬元債權，A抵押權所擔保之債權仍存在等語，即有
    所據。惟A、B抵押權之設定登記資料、本院民事執行處88年
    度拍字第1981號及91年度執字第187號卷宗，均因逾檔案保
    存年限而銷毀乙節，有屏東縣潮洲地政事務所110年3月25日
    屏潮地四字第11030238400號函及本院調案申請證明在卷可
    參(見本院卷第83頁、第271頁)，而A抵押權登載之本金最高
    限額為150萬元，被告洪鎮浩未舉證證明除前開100萬元借款
    債權外，其對被告吳泰德另有A抵押權所擔保之50萬元債權
    存在，本院即難認該50萬元債權存在。從而，原告請求確認
    被告洪鎮浩就A抵押權所擔保之債權不存在，於該債權超過1
    00萬元部分，為有理由，逾此範圍，則為無理由。
　⒊原告雖主張：被告洪鎮浩已於本院110年10月14日言詞辯論期
    日就借款契約係存在被告吳泰德與林國熏間之事實為自認，
    其復於同日言詞辯論期日改稱係其與林國熏一同借款予被告
    吳泰德，應屬自認之撤銷，其撤銷既未經原告同意，自於法
    不合云云。惟被告洪鎮浩於本院110年10月14日言詞辯論期
    日先稱：被告吳泰德向伊借100萬元或150萬元，伊當時與林
    國熏一起經營生意，錢都是林國熏經手，是被告吳泰德向林
    國熏借錢，錢都是林國熏在管，伊也同意把錢借給被告吳泰
    德；後稱：是伊與林國熏一起借給被告吳泰德，只是林國熏
    經手等語，細繹被告洪鎮浩前揭先後陳述，均已明確表示被
    告吳泰德係向被告洪鎮浩及林國熏共同借款之意，難認被告
    洪鎮浩有就A抵押權所擔保之借款債權僅存在被告吳泰德與
    林國熏間之事實為自認，是本件被告洪鎮浩於該次言詞辯論
    補充陳述係其與林國熏一起借款給被告吳泰德等語，自與自
    認之撤銷無涉，原告此部分之主張，尚非可採。
　⒋被告曾月李、曾慶文、曾秋凌雖辯稱B抵押權所擔保之原債權
    存在，並主張該債權係因消費借貸關係而生云云。惟B抵押
    權之設定登記資料業因銷毀而無從調閱，其等僅空泛主張B
    抵押權所擔保之債權存在，而未為任何舉證以實其說，揆諸
    首揭舉證責任分配之原則，本院即難認曾袖英對被告吳泰德
    就B抵押權所擔保之債權確實存在。從而，原告請求確認被
    告曾月李、曾慶文、曾秋凌之被繼承人曾袖英與被告吳泰德
    就系爭土地設定登記之B抵押權所擔保之債權不存在，亦為
    有理由。
　㈢原告代位被告吳泰德，請求被告洪鎮浩塗銷A抵押權設定登記
    ，及請求被告曾月李、曾慶文、曾秋凌辦理B抵押權繼承登
    記後，予以塗銷，是否於法有據：
　⒈按債務人怠於行使其權利時，債權人因保全債權，得以自己
    之名義，行使其權利。但專屬於債務人本身者，不在此限。
    又所有人對於無權占有或侵奪其所有物者，得請求返還之，
    對於妨害其所有權者，得請求除去之，有妨害其所有權之虞
    者，得請求防止之。民法242條及第767條第1項分別定有明
    文。次按因繼承、強制執行、徵收、法院之判決或其他非因
    法律行為，於登記前已取得不動產物權者，應經登記，始得
    處分其物權；繼承人自繼承開始時，除本法另有規定外，承
    受被繼承人財產上之一切權利、義務，但權利、義務專屬於
    被繼承人本身者，不在此限，民法第759條、第1148條第1項
    亦有明定。而塗銷抵押權登記將使抵押權歸於消滅，性質上
    屬處分行為，故抵押權人已死亡者，依民法第759條規定，
    其繼承人自非先經登記，不得塗銷抵押權登記，在該繼承人
    為被告之情形，為求訴訟經濟，原告可就請求繼承登記及塗
    銷抵押權登記一併提起，即以一訴請求該死亡抵押權人之繼
    承人辦理繼承登記，並請求該繼承人於辦理繼承登記後塗銷
    之（最高法院68年度第13次、70年度第2次民事庭會議決議
    意旨參照）。再按稱最高限額抵押權者，謂債務人或第三人
    提供其不動產為擔保，就債權人對債務人一定範圍內之不特
    定債權，在最高限額內設定之抵押權。最高限額抵押權所擔
    保之原債權，因下列事由之一而確定：一、約定之原債權確
    定期日屆至者。96年3月28日修正之民法第881條之1第1項及
    第881條之12第1項第1款定有明文。又依民法物權編施行法
    第17條規定，前開條文於物權編修正前亦適用之。而在民法
    明文增訂最高限額抵押權之規定施行前，我國實務即承認最
    高限額抵押，並認所謂最高限額之抵押契約，係指所有人提
    供抵押物，與債權人訂立在一定金額之限度內，擔保現在已
    發生及將來可能發生之債權之抵押權設定契約而言，此種抵
    押權所擔保之債權，除訂約時已發生之債權外，即將來發生
    之債權，在約定限額之範圍內，亦為抵押權效力所及（最高
    法院66年台上字第1097號判例意旨參照）。是以，若當事人
    於設定抵押權契約時，已有特定債權債務存在，或已預期將
    成立特定債務，而於當事人間有以所設定抵押權供各該債權
    擔保之合意者，就該範圍之受擔保債權法律關係即屬特定，
    自得作為最高限額抵押權所擔保之債權（最高法院101年度
    台上字第414號判決意旨參照）。至最高限額抵押權所擔保
    之原債權確定後，該最高限額抵押權擔保不特定債權之特性
    消滅，擔保之債權由約定擔保範圍內之不特定債權變更為擔
    保該範圍內之特定債權，並回復抵押權之從屬性，故關於普
    通抵押權從屬性之規定於該最高限額抵押權確定後均應適用
    ，最高限額抵押權於存續期間屆滿或債權確定後，如所擔保
    之債權不存在，抵押權即不存在，而得請求塗銷。
　⒉查A、B抵押權均為96年民法物權編修正前設定登記之最高限
    額抵押權，存續期間各為86年12月16日至87年12月16日及86
    年12月16日至89年12月16日，揆諸前開說明，於87年12月16
    日及89年12月12日A、B抵押權之存續期間屆滿後，其擔保之
    債權均由約定擔保範圍內之不特定債權變更為擔保該範圍內
    之特定債權，並回復抵押權之從屬性，則其所擔保之債權範
    圍即告確定。又原告請求確認被告洪鎮浩就A抵押權所擔保
    之債權150萬元不存在，於該債權超過100萬元部分，為有理
    由，而原告請求確認被告曾月李、曾慶文、曾秋凌之被繼承
    人曾袖英與被告吳泰德就系爭土地設定登記之B抵押權所擔
    保之債權不存在，亦為有理由等情，本院已分別敘述如前，
    是A抵押權所擔保債權之確定範圍，即僅為100萬元，而B抵
    押權所擔保債權，則不存在。從而，A抵押權於擔保債權範
    圍超過100萬元部分及B抵押權全部，均因所擔保之債權不存
    在，失所附麗，而不存在。原告本於被告吳泰德債權人之地
    位，代位被告吳泰德請求被告洪鎮浩塗銷A抵押權設定登記
    ，於超過擔保債權總金額100萬元部分，其塗銷於法即屬有
    據。又被告曾月李、曾慶文、曾秋凌迄未就曾袖英所遺B抵
    押權辦理繼承登記乙節，有土地登記謄本在卷可參，為求訴
    訟經濟，原告代位被告吳泰德一併請求被告曾月李、曾慶文
    、曾秋凌將B抵押權辦理繼承登記後，予以塗銷，以除去對
    系爭土地所有權之妨害，於法亦屬有據。
　⒊原告雖主張：A抵押權未載明一定法律關係，屬於實務上所不
    認可之概括最高限額抵押，則A抵押權之合法性即屬有疑，
    且最高限額抵押權之目的，在於擔保其存續期間內所發生之
    債權，除另有約定亦擔保已發生之債權外，僅限於存續期間
    內發生之債權，始為該最高限額抵押權擔保效力所及，A抵
    押權存續期間為86年12月16日至87年12月16日，而本院88年
    度拍字第1981號裁定所載借款債權發生時間則為86年6月17
    日，該借款債權自非A抵押權擔保效力所及云云。惟於民法
    最高限額抵押權規定施行前之最高限額抵押權，除訂約時已
    發生之債權外，即將來發生之債權，在約定限額之範圍內，
    亦為抵押權效力所及，是若當事人於設定抵押權契約時，已
    有特定債權債務存在，而當事人間有以所設定抵押權供各該
    債權擔保之合意者，就該範圍之受擔保債權法律關係即屬特
    定，自得作為最高限額抵押權所擔保之債權。本件被告洪鎮
    浩既已舉證證明A抵押權所擔保之債權包含被告吳泰德向被
    告洪鎮浩借貸之100萬元，堪認被告吳泰德、洪鎮浩間應有
    設定A抵押權以擔保前開借款債權之合意。其次，依卷附土
    地登記謄本所示，A抵押權所擔保債權之清償日期記載「依
    照各個契約約定」、其他登記事項記載「(空白)」，而A抵
    押權抵押權之設定契約書等資料已因銷毀無從調閱，原告並
    未舉證證明被告吳泰德、洪鎮浩間除前開借款債權外，另有
    現在及將來之一切債權均在A抵押權所擔保範圍之約定，自
    難僅以A抵押權屬概括最高限額抵押權為由，認其設定登記
    無效，是以原告前揭主張，尚無可採。又原告另主張：抵押
    權為擔保物權，具有從屬性，其抵押人權人必須為債權人，
    而不得將抵押權設定登記予非債權債務關係之其他人，否則
    將因欠缺抵押權之從屬性，其抵押權之設定自始不成立而無
    效云云。然被告洪鎮浩確對被告吳泰德有100萬元借款債權
    ，而前開100萬元借款債權即為A抵押權所擔保之債權，且被
    告洪鎮浩亦未對前開100萬元借款債權實際上為林國熏所出
    借之事實為自認，業據前述，則A抵押所擔保之前開100萬元
    借款債權，自無因失卻從屬性而不存在之情事，是原告此部
    分主張，亦非可採。
　⒋按請求權，因15年間不行使而消滅。但法律所定期間較短者
    ，依其規定。消滅時效，自請求權可行使時起算。以不行為
    為目的之請求權，自為行為時起算。消滅時效，因起訴而中
    斷。開始執行行為或聲請強制執行，與起訴有同一效力。開
    始執行行為或聲請強制執行，若因權利人之聲請，或法律上
    要件之欠缺而撤銷其執行處分時，視為不中斷。時效因聲請
    強制執行而中斷者，若撤回其聲請，或其聲請被駁回時，視
    為不中斷。時效中斷者，自中斷之事由終止時，重行起算。
    民法第125條、第128條、第129條第1項第3款、第2項第5款
    、第136條及第137條第1項分別定有明文。次按消滅時效完
    成之抗辯權即拒絕給付之抗辯權乃權利之一種，如債務人對
    於債權人怠於行使此項抗辯權時，非不得由他債權人代位行
    使。他債權人代位行使此抗辯權後，已生抗辯之效力，債務
    人得拒絕向債權人為給付，自無債務人再拋棄時效利益而使
    債權人依然可向債務人為請求之情形可言(最高法院106年度
    台上字第2057號判決意旨參照)。再按以抵押權擔保之債權
    ，其請求權已因時效而消滅，如抵押權人，於消滅時效完成
    後，5年間不實行其抵押權者，其抵押權消滅，民法第880條
    定有明文。又該條所稱實行抵押權，於依民法第873條第1項
    聲請法院拍賣抵押物之場合，係指抵押權人依法院許可拍賣
    抵押物之裁定，聲請執行法院強制執行拍賣抵押物，或於他
    債權人對於抵押物聲請強制執行時，聲明參與分配而言，不
    包括抵押權人僅聲請法院為許可拍賣抵押物之裁定之情形在
    內。否則，抵押權人祇須聲請法院為許可拍賣抵押物之裁定
    ，即可使抵押權無限期繼續存在，顯與法律規定抵押權因除
    斥期間之經過而消滅之本旨有違（最高法院87年度台上字第
    969號判決意旨參照）。末按依法對於執行標的物有擔保物
    權或優先受償權之債權人，不問其債權已否屆清償期，應提
    出其權利證明文件，聲明參與分配；其不聲明參與分配者，
    執行法院僅就所知債權及其金額列入分配，執行法院不知其
    債權金額者，該債權對於執行標的物之優先受償權，因拍賣
    而消滅，其已列入分配而未受清償部分，亦同，強制執行法
    第34條第2項、第3項、第4項定有明文。而依法對於執行標
    的物有擔保物權之債權人，於該標的物強制執行程序中，不
    問其已否取得准許拍賣抵押物之裁定，一旦經其提出提出權
    利證明文件而聲明參與分配，抑或雖未聲明參與分配，然業
    經執行法院將已知債權及其金額列入分配，且因此全部或部
    分受償者，均視為其已實行抵押權。此時，依民法第129條
    第2項第5款規定，應認該實行抵押權之行為與起訴同，有中
    斷請求權消滅時效之效力（最高法院111年度台上字第328號
    、106年度台上字第1743號、102年度台上字第1512號判決意
    旨參照）。是以，倘對於不動產有抵押權之債權人於他人開
    啟之強制執行程序中，未曾聲明參與分配，亦未提出任何權
    利證明文件，而因其抵押權之債權額高於執行標的物之價額
    ，且因無其他順位在先之抵押權或優先受償權人聲請拍賣，
    以致執行標的物之拍賣最低價額不足清償其抵押權之債權及
    強制執行之費用，終致強制執行程序因拍賣無實益而依制執
    行法第80條第1項撤銷之情形，即難認該抵押權人已實行抵
    押權而生中斷請求權消滅時效之效力。蓋法諺有云：「法律
    不保護在權利上睡著的人。」該抵押權人對於其抵押權之實
    行倘漠不關心，而於他人開啟之強制執行程序，亦因其未聲
    明參與分配，淪為無實益之執行而撤銷，自不應認其已實行
    抵押權而中斷時效。
　⒌原告主張：A抵押權至遲應於87年12月16日即告確定，被告洪
    鎮浩之債權請求權消滅時效因15年間不行使而完成，又其於
    消滅時效完成後5年間不實行抵押權，則A抵押權因除斥期間
    經過，已於107年12月16日消滅等語；被告洪鎮浩則以：依
    法對執行標的物有擔保物權之債權人，於該標的強制執行程
    序中，不問其已否取得准許拍賣抵押物之裁定及是否聲明參
    與分配，均視為其已實行抵押權，系爭土地至少於94、103
    、106、108年先後經臺灣中小企業銀行及原告聲請強制執行
    ，伊基於抵押權人之身分，於各執行程序中列名分配，應視
    為其已實行抵押權，且伊曾聲請以本院91年度執字第187號
    對系爭土地為強制執行，足見伊於消滅時效完成前，已因聲
    請強制執行，而有中斷時效之效力云云。經查，被告洪鎮浩
    前此向本院聲請以88年度拍字第1981號裁定准予拍賣系爭土
    地，並聲請以91年度執字第187號對被告吳泰德之財產為強
    制執行，惟該強制執行事件業經撤回終結；原告前此以臺灣
    臺北地方法院94年度執字第45415號債權憑證為執行名義，
    先後聲請本院以99年度司執字第27492號、100年度司執字第
    25211號及102年度司執字第4563號對被告吳泰德所有系爭土
    地為強制執行，分別於99年10月5日、100年10月20日及102
    年6月26日均因拍賣無實益而執行程序終結；原告復以前開
    執行名義，分別向臺灣士林地方法院及福建金門地方法院聲
    請以103年度司執字第30953號及108年度司執字第1677號對
    被告吳泰德之郵局存款為強制執行，均因其郵局存款為0元
    而執行程序終結；台北富邦商業銀行股份有限公司等人於10
    9年、110年間，向本院聲請以109年度司執字第53755號對被
    告吳泰德所有系爭土地為強制執行，嗣因無人應買或承受，
    該強制執行程序視為撤回等事實，為兩造所不爭執，並有債
    權憑證、本院88年度拍字1981號裁定、民事執行處91年4月1
    7日屏院正民執癸字第91執187號函、109年11月9日屏院進民
    執癸字第109司執53755號函、110年1月4日屏院進執癸字第1
    09司執53755號函、110年2月24日屏院進執癸字第109司執53
    755號函、110年3月17日屏院進執癸字第109司執53755號函
    、福建金門地方法院民事執行108年5月21日金院春108司執
    甲字第1677號函、108年5月31日金院春108司執甲字第1677
    號函、臺灣士林地方法院103年度司執字第30953號卷皮、臺
    灣士林地方法院民事執行處103年6月26日士院俊103司執速
    字第30953號函在卷可憑(見本院卷一第33至38頁、第113頁
    、第143至158頁；卷二第21至23頁、第41至43頁)，復經本
    院調閱本院99年度司執字第27492號、100年度司執字第2521
    1號、102年度司執字第4563號、109年度司執字第53755號卷
    宗查閱無訛，堪認屬實。
　⒍被告洪鎮浩雖曾向本院聲請以88年度拍字第1981號裁定准予
    拍賣系爭土地，並聲請本院以91年度執字第187號對被告吳
    泰德之財產為強制執行，然該強制執行事件業經撤回終結，
    依民法第136條第2項規定，其請求權消滅時效視為不中斷；
    而依被告洪鎮浩之舉證及卷附資料，別無其已執該裁定對系
    爭土地為強制執行而中斷消滅時效之證明，其單純聲請裁定
    准予拍賣系爭土地，尚難認係已實行A抵押權而中斷債權請
    求權之消滅時效。復觀前開本院99年度司執字第27492號、1
    00年度司執字第25211號及102年度司執字第4563號強制執行
    程序，被告洪鎮浩經本院民事執行處命其提出權利證明文件
    、陳報債權，並聲明參與分配，均未為任何回應，而系爭土
    地雖於各次強制執行程序中為查封、鑑價，然均因其價額不
    足清償A、B抵押權之債權額而無拍賣實益，經本院民事執行
    處分別依強制執行法第80條之1第1項規定視為撤回強制執行
    聲請，並發給債權憑證結案，揆諸前開說明，被告洪鎮浩於
    各該強制執行程序中既未提出權利證明文件以聲明參與分配
    ，亦未曾經本院民事執行處將其債權列入分配而因此全部或
    部分受償，即難認其已實行A抵押權而中斷債權請求權之消
    滅時效。又被告洪鎮浩未舉證證明其於A抵押權所擔保之前
    開100萬元借款債權請求權，自87年12月16日可得行使起，
    於15年間(即87年12月16日至102年12月16日止)有何中斷消
    滅時效之事由，則前開100萬元借款債權請求權之消滅時效
    至遲於102年12日16日即完成。此外，被告洪鎮浩亦未舉證
    其於107年12月16日以前，有何實行A抵押權之行為，則A抵
    押權至遲於107年12月16日，亦因除斥期間經過而消滅。從
    而，原告基於代位法律關係，主張A抵押權所擔保前開100萬
    元借款債權之請求權消滅時效已完成，並代位被告吳泰德請
    求被告洪鎮浩將A抵押權設定登記予以塗銷，於法即屬有據
    。至被告洪鎮浩固主張：伊已於本院109年度司執字第53755
    號債權人台北富邦銀行與債務人即被告吳泰德間清償債務強
    制執行中聲明參與分配，已中斷請求權消滅時效云云。查該
    案台北富邦銀行等執行債權人均於109年或110年間，始聲請
    就系爭土地為強制執行，惟A抵押權至遲於107年12月16日即
    因除斥期間經過而消滅，則不論被告洪鎮浩於該案是否曾提
    出權利證明並聲明參與分配，對於A抵押權已消滅之事實，
    均不生影響，被告洪鎮浩此部分主張，殊無可採。
　⒎被告洪鎮浩雖援引最高法院106年度台上字第1743號判決，而
    主張：依法對執行標的物有擔保物權之債權人，於該標的強
    制執行程序中，不問其已否取得准許拍賣抵押物之裁定及是
    否聲明參與分配，均視為其已實行抵押權云云。惟該判決之
    案例事實係有抵押權之債權人於他人開啟之強制執行程序中
    陳報抵押權擔保之債權金額，並聲明參與分配，經認已實行
    抵押權等情，乃與本件被告洪鎮浩未曾提出權利證明並聲明
    參與分配不同，尚難比附援引，則被告洪鎮浩前開主張，亦
    無足採。綜上，原告本於被告吳泰德債權人之地位，代位被
    告吳泰德請求被告洪鎮浩塗銷A抵押權設定登記(即擔保債權
    總金額150萬元全部)，為有理由，應予准許。
七、綜上所述，本件原告依民事訴訟法第247條、民法第242條、
    第767條第1項及繼承法律關係，請求：㈠確認被告洪鎮浩就
    被告吳泰德所有系爭土地設定登記之A抵押權所擔保之債權
    不存在。㈡被告洪鎮浩應將A抵押權設定登記，予以塗銷。㈢
    確認被告曾月李、曾慶文、曾秋凌之被繼承人曾袖英與被告
    吳泰德就系爭土地設定登記之B抵押權所擔保之債權不存在
    。㈣被告曾月李、曾慶文、曾秋凌將B抵押權辦理繼承登記後
    ，予以塗銷，於如主文第1至4項所示範圍內，為有理由，應
    予准許。逾此範圍，非有理由，應予駁回。
八、本件事證已臻明確，兩造其餘攻擊防禦方法及舉證，經審酌
    後均於判決結果不生影響，爰不一一論述，附此敘明。
九、據上論結，本件原告之訴為一部有理由，一部無理由，依民
    事訴訟法第385條第1項前段、第79條、第85條第1項後段、
    第2項，判決如主文。
中　　華　　民　　國　　111 　年　　10 　 月　  13  　日
                  民事第二庭    法　官  薛全晉　
正本係照原本作成。
如對判決上訴，須於判決送達後20日內向本院提出上訴狀，其未
表明上訴理由者，應於提出上訴後20日內向本院補提理由書狀（
均須按他造當事人之人數附繕本）。
如委任律師提起上訴者，應一併繳納上訴審裁判費。
中　　華　　民　　國　　111 　年　　10　　月　　13　　日
                                書記官  王鏡瑜